【裁判字號】    98,上訴,3658
【裁判日期】    981209
【裁判案由】    違反臺灣地區與大陸地區人民關係條例等
【裁判全文】
臺灣高等法院刑事判決                98年度上訴字第3658號
上  訴  人
即  被  告  甲○○
上列上訴人因違反臺灣地區與大陸地區人民關係條例等案件，不
服臺灣臺北地方法院九十八年度訴緝字第一一三號，中華民國九
十八年八月十七日第一審判決（聲請簡易判決處刑案號：臺灣臺
北地方法院檢察署九十七年度偵字第三二八九號），提起上訴，
本院判決如下：
    主  文
原判決撤銷。
甲○○共同違反不得使大陸地區人民非法進入臺灣地區之規定，
處有期徒刑陸月，如易科罰金，以銀元佰元即新臺幣玖佰元折
算壹日，減為有期徒刑月，如易科罰金，以銀元佰元即新臺
幣玖佰元折算壹日。緩刑年。
    事  實
一、甲○○與大陸地區人民余傳惠（業經原審判處罪刑在案）均
    明知互無結婚真意，甲○○竟與真實姓名年籍不詳綽號「阿
    亮」之成年男子（自稱陳富亮）、綽號「歐玲」之成年女子
    共同基於使大陸地區人民余傳惠非法進入臺灣地區之犯意聯
    絡，並與余傳惠、「阿亮」、「歐玲」共同基於行使使公務
    員登載不實文書之概括犯意聯絡，約定由甲○○與余傳惠假
    結婚，並使余傳惠來臺之代價為人民幣（下同）五萬元，於
    甲○○到大陸地區辦理假結婚時，由余傳惠先給付甲○○二
    萬元，待余傳惠來臺再給付其餘三萬元。甲○○及余傳惠旋
    即通謀虛偽於民國九十年八月二日在大陸地區福建省福州市
    辦理結婚手續，迨領得福建省福州市公證處發給之結婚證明
    書及公證書，在該地辦妥結婚登記後，甲○○獨自先行返臺
    ，並持上開結婚證明書及公證書向財團法人海峽交流基金會
    （下稱海基會）取得結婚公證書之認證證明，旋於同年九月
    十四日，持上開經海基會認證之大陸地區福建省福州市公證
    處結婚證明書，前往臺北市文山區第二戶政事務所，填具「
    結婚登記申請書」，辦理結婚登記，使不知情之該戶政事務
    所承辦公務員將甲○○與余傳惠結婚之不實事項，登載於職
    務上所掌之戶籍登記簿及戶籍謄本等公文書，並核發戶籍謄
    本予甲○○，足以生損害於戶政機關對戶籍管理之正確性。
    甲○○並於同日以配偶身分自任余傳惠進入臺灣地區之保證
    人，填具「大陸地區人民進入臺灣地區保證書」，由臺北市
    政府警察局文山第二分局之承辦警員審查後，於該保證書之
    「對保或證明機關（構）簽註意見欄」內對保核章；甲○○
    復基於同前之概括犯意聯絡，於同日檢具「大陸地區人民進
    入臺灣地區旅行證申請書」、前開結婚證明書、海基會證明
    、戶籍謄本及保證書等文件，向內政部警政署入出境管理局
    （現改制為內政部入出國及移民署，下稱境管局）行使，申
    請配偶來臺探親，使不知情之境管局公務員將該不實之事項
    登載於職務上所掌管之大陸同胞申請來臺之電腦報表公文書
    上，境管局並核准發給大陸地區人民進入臺灣地區旅行證，
    余傳惠因此得以於九十年十一月八日經機場查驗入出境時，
    行使該旅行證以非法進入臺灣地區，足以生損害於入出境管
    理局對於大陸地區人民入境管理之正確性。余傳惠入境後，
    與甲○○共同生活約2 月即行離去，並在臺北市四處打零工
    維生。嗣於九十六年十二月十七日下午五時二十二分，為警
    發現逾期在臺，循線查獲上情。
二、案經內政部入出國及移民署移送臺灣臺北地方法院檢察署檢
    察官偵查起訴。
    理  由
一、本件上訴人即被告甲○○所犯非死刑、無期徒刑或最輕本刑
    三年以上有期徒刑之罪，亦非高等法院管轄第一審案件，被
    告於本院審理程序進行中，就被訴事實為有罪之陳述，經告
    以簡式審判程序之旨，並聽取檢察官、被告之意見後，本院
    合議庭裁定依簡式審判程序進行審理，是本件之證據調查，
    依刑事訴訟法第二百七十三條之二規定，不受同法第一百五
    十九條第一項、第一百六十一條之二、第一百六十一條之三
    、第一百六十三條之一及第一百六十四條至第一百七十條規
    定之限制，合先敘明。
二、上開事實，業據被告於本院審理時坦承不諱，核與證人即同
    案被告余傳惠於警詢、偵查中之證述相符，且有大陸地區結
    婚證明書、公證書、大陸地區人民進入臺灣地區保證書、海
    基會證明、戶籍資料、結婚登記申請書、戶籍謄本、大陸地
    區人民進入臺灣地區旅行證申請書等在卷可憑（見偵查卷第
    一七至二四、二九至三一、三六頁），足徵被告之自白與事
    實相符。被告於本院審理中雖就與余傳惠假結婚使之來臺代
    價五萬元之幣別，供稱為新台幣，惟被告前於警詢、偵查、
    原審及本院準備程序中，皆稱係人民幣，證人余傳惠於警詢
    、偵查亦皆證述係人民幣，故被告改稱新台幣云云，尚非可
    採，該幣別應屬人民幣無訛；本件事證明確，被告犯行堪以
    認定，應依法論科。
三、新舊法之比較
（一）查被告行為後，刑法及其施行法業於九十四年二月二日修
      正公布，並於九十五年七月一日施行。按行為後法律有變
      更者，適用行為時之法律，但行為後之法律有利於行為人
      者，適用最有利於行為人之法律，刑法第二條第一項定有
      明文，本條係規範行為後法律變更所生新舊法律比較適用
      之準據法，本身尚無新舊法比較之問題，於新法施行後，
      應一律適用新法第二條第一項之規定，為「從舊從輕」之
      比較。而關於新舊法律變更之比較適用，除易刑處分事項
      不必綜合比較，得分別適用有利於行為人之法律外，原則
      上應就罪刑有關之共犯、未遂犯、想像競合犯、牽連犯、
      連續犯、結合犯，以及累犯加重、自首減輕暨其他法定加
      減原因（如身分加減）與加減例等一切情形，綜其全部罪
      刑之結果而為比較（最高法院九十五年第八次刑事庭會議
      決議參照）。經查：
    1.刑法第二十八條
      刑法修正後，已將舊法第二十八條之「實施」修正為「實
      行」。原「實施」之概念，包含陰謀、預備、著手及實行
      等階段之行為，修正後之規定，共同正犯之範圍已有限縮
      ，排除完全未參與犯罪相關行為之陰謀犯、預備犯之共同
      正犯，然仍肯認共謀共同正犯之處罰。新舊法就共同正犯
      之範圍既因此而有變動，自屬犯罪後法律有變更，而非僅
      屬純文字修正，應有新舊法比較適用之問題（最高法院九
      十六年度臺上字第九三四、七○七三號判決意旨、本院暨
      所屬法院九十六年法律座談會刑事類提案第一號可資參照
      ）。本案被告之犯罪行為已著手實行，不論依修正前或後
      之規定，均構成共同正犯，刑法第二十八條之修正內容，
      對被告尚無有利或不利之情形。
    2.刑法第三十三條第五款
      修正後刑法第三十三條第五款規定罰金刑為新臺幣一千元
      以上，以百元計算之，而修正前則規定罰金為一元以上，
      且以銀元為計算單位，經依罰金罰鍰提高標準條例第一條
      前段，以及現行法規所定貨幣單位折算新臺幣條例第二條
      規定折算後，罰金刑為新臺幣三十元以上，經比較新、舊
      法之結果，法定刑最低罰金部分，修正前規定較有利於被
      告。
    3.修正前刑法第五十五條有關牽連犯之規定
      修正後之刑法第五十五條已刪除後段牽連犯之規定，此刪
      除雖非犯罪構成要件之變更，但顯已影響行為人刑罰之法
      律效果，自屬法律有變更；經比較新、舊法，適用修正前
      刑法第五十五條後段牽連犯之法律效果，較有利於被告。
    4.修正前刑法第五十六條有關連續犯之規定
      修正後之刑法第五十六條業已刪除連續犯之規定，此刪除
      雖非犯罪構成要件之變更，但連續犯規定之刪除，顯然影
      響行為人刑罰之法律效果，自屬法律變更。對被告而言，
      依修正前法律應論連續犯者，依修正後之新法，需數罪併
      罰，自以行為時舊法較有利於被告。
    5.綜合比較
      揆諸前揭意旨及說明，綜合比較上開規定結果，應以修正
      前之刑法規定對被告較為有利。故適用被告行為時之刑法
      規定，予以論處。
    6.另被告於犯罪時之刑法第四十一條第一項前段規定：「犯
      最重本刑為五年以下有期徒刑以下之刑之罪，而受六個月
      以下有期徒刑或拘役之宣告，因身體、教育、職業、家庭
      之關係或其他正當事由，執行顯有困難者，得以一元以上
      三元以下折算一日，易科罰金。」而易科罰金之折算標準
      ，依修正前罰金罰鍰提高標準條例第二條前段（現已刪除
      ）規定，就其原定數額提高為一百倍折算一日，則被告行
      為時之易科罰金折算標準，應以銀元一百元以上三百元以
      下之數額折算一日，經換算為新臺幣後，應以新臺幣三百
      元以上九百元以下折算一日。該規定於九十五年七月一日
      修正施行後，於九十八年一月二十一日再經公布修正，自
      九十八年九月一日施行；依現行刑法第四十一條第一項前
      段：「犯最重本刑為五年以下有期徒刑以下之刑之罪，而
      受六個月以下有期徒刑或拘役之宣告者，得以新臺幣一千
      元、二千元或三千元折算一日，易科罰金。」另被告行為
      時之罰金罰鍰提高標準條例第二條之規定，亦於九十八年
      四月二十九日廢除，即依現行法係以新臺幣一千元、二千
      元或三千元折算一日，經比較結果，應依刑法第二條第一
      項前段規定，適用被告行為時刑法第四十一條第一項前段
      、修正前罰金罰鍰提高標準條例第二條規定，諭知易科罰
      金之折算標準。
（二）臺灣地區與大陸地區人民關係條例
      被告行為後，臺灣地區與大陸地區人民關係條例業於九十
      二年十月二十九日修正公布，並自同年十二月三十一日起
      施行，其中第七十九條第一項之法定刑由「五年以下有期
      徒刑、拘役或科或併科新臺幣五十萬元以下罰金」，修正
      為「一年以上七年以下有期徒刑，得併科新臺幣一百萬元
      以下罰金」，比較新、舊法結果，以修正前舊法之規定有
      利於被告，依刑法第二條第一項前段規定，自應適用修正
      前之臺灣地區與大陸地區人民關係條例第七十九條第一項
      規定論處。
四、按修正前臺灣地區與大陸地區人民關係條例第七十九條第一
    項對於違反同條例第十五條第一款所定不得使大陸地區人民
    非法進入臺灣地區之處罰，旨在防止大陸地區人民非法進入
    臺灣地區，以維護臺灣地區之安全與安定；所稱「非法」，
    自應從實質上之合法性予以判斷，凡評價上違反法秩序之方
    法，均屬「非法」。參照行政程序法第一百十九條第一款、
    第二款規定，受益人以詐欺、脅迫或賄賂方法，使行政機關
    作成行政處分者；或對重要事項提供不正確資料或為不完全
    陳述，致使行政機關依該資料或陳述而作成行政處分者，其
    信賴不值得保護。故在大陸地區通謀虛偽結婚，以不實之結
    婚證明辦理相關戶籍登記、入境等手續，憑以進入臺灣地區
    ，其所持之入境許可文件雖係入出境主管機關所核發，形式
    上為合法，但因以詐欺方法而取得，即不具實質上之合法性
    ，仍屬非法進入臺灣地區（最高法院九十四年度台上字第一
    ○六四號判決意旨參照）。又結婚應為結婚之登記；結婚登
    記，應以當事人之一方為申請人，戶籍法第十七條第一項、
    第三十五條分別定有明文。而申請人於申請結婚戶籍登記時
    ，應提出證明文件，經戶政事務所查驗後，應將受理登記資
    料登錄於電腦系統，戶籍法施行細則第十三條、第十七條亦
    定有明文。是關於結婚戶籍登記，戶政機關僅有形式審查權
    而無實質審查權，此觀戶籍法第七十六條「申請人故意為不
    實之申請或有關機關、學校、團體、人民故意提供戶政機關
    不實之資料者，處新臺幣九千元以下罰鍰」之規定自明，故
    倘申請人明知無結婚之實，卻使戶政機關公務員為結婚之登
    記，自應構成刑法第二百十四條之使公務員登載不實公文書
    罪。另境管局於核發大陸地區人民進入臺灣地區旅行證時，
    僅需形式查驗上開「大陸地區人民進入臺灣地區保證書」是
    否業經警員查核對保、結婚證明書、公證書等是否業經海基
    會認證，及是否備具戶籍謄本等相關文件，並未進行實質審
    查，故若申請人明知入境原因不實，卻使境管局公務員將該
    不實之事項登載於職務上所掌管之大陸同胞申請來臺之電腦
    報表公文書上，亦構成刑法第二百十四條之使公務員不實登
    載於職務上所掌之公文書罪。另依被告行為時（九十一年九
    月十一日修正前）之大陸地區人民進入臺灣地區許可辦法第
    十五條第二項有關大陸地區人民申請進入臺灣地區所覓臺灣
    地區人民為保證人之保證書，應送保證人戶籍地警察機關（
    構）辦理對保手續之規定，規範意旨在使對轄區人民較為瞭
    解之警察機關進行實質查核，經查核保證人是否確實居住於
    對保機關之轄區、有無能力履行保證責任、確實有婚姻關係
    等事實並簽註意見後，始完成對保手續，並非一經保證人之
    聲明或申報即有登載義務，故縱「大陸地區人民進入臺灣地
    區保證書」上「對保或證明機關（構）簽註意見欄」係公文
    書性質，承辦警員既須進行實質審查，即申請人填載有所不
    實，亦無成立刑法第二百十四條之明知不實事項使公務員登
    載不實罪之餘地，附此說明。
五、核被告所為，係違反修正前臺灣地區與大陸地區人民關係條
    例第十五條第一款規定，應依修正前同條例第七十九條第一
    項使大陸地區人民非法進入臺灣地區罪處斷，及刑法第二百
    十六條、第二百十四條之行使使公務員登載不實文書罪。被
    告辦理結婚登記後，將內容不實之戶籍謄本等文件持以行使
    ，辦理大陸地區人民進入臺灣地區旅行證後，持不實之旅行
    證向機場查驗單位行使，該等使公務員登載不實之低度行為
    ，均為行使之高度行為所吸收，不另論罪。被告與「歐玲」
    、「阿亮」等人，就使大陸地區人民非法進入臺灣地區之犯
    行，有犯意之聯絡及行為之分擔，應論以共同正犯。被告與
    余傳惠、「歐玲」、「阿亮」等人，就行使使公務員登載不
    實文書之犯行，有犯意之聯絡及行為之分擔，亦應論以共同
    正犯。被告先後行使使公務員登載不實文書犯行，時間緊接
    ，目的同一，觸犯構成要件相同之罪名，顯係基於概括犯意
    反覆為之，應依修正前刑法第五十六條之規定，以一罪論，
    並加重其刑。被告所犯上開使大陸地區人民非法進入臺灣地
    區罪、行使使公務員登載不實文書罪間，有方法目的之牽連
    關係，應依修正前刑法第五十五條牽連犯之規定，從較重之
    使大陸地區人民非法進入臺灣地區罪處斷。又按臺灣地區與
    大陸地區人民關係條例第七十九條第一項處罰違反同條例第
    十五條第一款所規定之使大陸地區人民非法進入臺灣地區罪
    ，其犯罪客體即對象係非法進入臺灣地區之大陸地區人民，
    故同案被告余傳惠實屬被告甲○○使非法進入臺灣地區之對
    象，而非共犯本罪之主體。聲請簡易判決處刑書認同案被告
    余傳惠共同違反該條例第七十九條第一項之罪，容有誤解，
    附此敘明。
六、原審據以論科，固非無見；惟查：（一）原判決於事實欄已
    載明「甲○○基於同前概括犯意聯絡，於同日檢具『大陸地
    區人民進入臺灣地區旅行證申請書』、前開結婚證明書、海
    基會證明、戶籍謄本及保證書等文件，向內政部警政署入出
    境管理局（現改制為內政部入出國及移民署，下稱入出境管
    理局）行使，申請配偶來臺探親，經核准並發給大陸地區人
    民進入臺灣地區旅行證，余傳惠因此得以於九十年十一月八
    日持旅行證非法進入臺灣地區，足以生損害於入出境管理局
    對於大陸地區人民入境管理之正確性。」等情（詳原判決第
    二頁第十至十八行），並於理由欄二、(五)依修正前第五十六
    條之規定，就被告先後行使使公務員登載不實文書犯行，論
    以連續犯等情（詳原判決第八頁第二一至二三行）；惟理由
    欄二、(四)卻說明「至境管局受理人民入出境申請，須為實質
    審查，非一經當事人提出申請，即須一律登載並據以核發臺
    灣地區旅行證，此部分尚無成立刑法第二百十四條之明知不
    實事項使公務員登載不實罪之餘地，特予敘明。」等語（詳
    原判決第八頁第六至九行），事實與理由顯有矛盾。（二）
    被告行為後，刑法第四十一條於九十五年七月一日修正施行
    後，復於九十八年一月二十一日再經修正公布，並於同年九
    月一日施行，原審未及就現行有效之法律與被告行為時法，
    為比較適用；被告上訴意旨以原審量刑過重，雖無足取，然
    原判決既有上開違誤，即應由本院予以撤銷改判。爰審酌被
    告已於本院審理時坦承犯行，其為圖小利而犯本罪，及其犯
    罪之手段、所生危害暨其生活狀況、智識程度等一切情狀，
    量處如主文第二項所示之刑，並依被告行為時（即九十四年
    二月二日修正公布前）之刑法第四十一條第一項前段諭知易
    科罰金之折算標準。又被告犯罪在九十六年四月二十四日以
    前，且本案無中華民國九十六年罪犯減刑條例所定不予或不
    得減刑之情形，爰依同條例第二條第一項第三款規定減輕其
    刑，並依同條例第七條、第九條規定，諭知其減得之刑及易
    科罰金之折算標準。末查，被告無前科紀錄，素行良好，於
    本院審理中已坦承犯行，知所悛悔，其經歷本次司法審判程
    序，當知所戒慎，信無再犯之虞，本院認前開所宣告之刑，
    以暫不執行為適當，爰併予宣告緩刑三年，以啟自新（犯罪
    在新法施行前，新法施行後緩刑之宣告，應適用新法第七十
    四條之規定，附此說明）。
據上論斷，應依刑事訴訟法第三百六十九條第一項前段、第三百
六十四條、第二百九十九條第一項前段，修正前臺灣地區與大陸
地區人民關係條例第七十九條第二項，刑法第十一條前段、第二
條第一項前段、第二百十六條、第二百十四條、第七十四條，九
十四年二月二日公布修正前刑法第二十八條、第五十五條後段、
第五十六條、第四十一條第一項前段，刑法施行法第一條之一，
修正前罰金罰鍰提高標準條例第二條，現行法規所定貨幣單位折
算新臺幣條例第二條，中華民國九十六年罪犯減刑條例第二條第
一項第三款、第七條、第九條，判決如主文。
本案經檢察官張熙懷到庭執行職務。
中    華    民    國    98    年    12    月    9     日
                  刑事第十九庭審判長法  官  鄧振球
                                    法  官  潘翠雪
                                    法  官  彭幸鳴
以上正本證明與原本無異。
如不服本判決，應於收受送達後10日內向本院提出上訴書狀，其
未敘述上訴之理由者並得於提起上訴後10日內向本院補提理由書
（均須按他造當事人之人數附繕本）「切勿逕送上級法院」。
                                    書記官  陳靜姿
中    華    民    國    98    年    12    月    9     日
附錄：本案論罪科刑法條全文
修正前臺灣地區與大陸地區人民關係條例第七十九條
違反第十五條第一款規定者，處五年以下有期徒刑、拘役或科或
併科新臺幣五十萬元以下罰金。
以犯前項之罪為常業者，處一年以上七年以下有期徒刑，得併科
臺幣一百萬元以下罰金。
第一項之未遂犯罰之。
中華民國刑法第二百十四條
明知為不實之事項，而使公務員登載於職務上所掌之公文書，足
以生損害於公眾或他人者，處三年以下有期徒刑、拘役或五百元
以下罰金。
中華民國刑法第二百十六條
行使第二百十條至第二百十五條之文書者，依偽造、變造文書或
登載不實事項或使登載不實事項之規定處斷。


司法院資訊處製作；財團法人民間司法改革基金會備份。
